【裁判字號】    91,訴,277
【裁判日期】    920210
【裁判案由】    偽造文書
【裁判全文】
臺灣宜蘭地方法院刑事判決                          九十一年度訴字第二七七號
    公  訴  人  臺灣宜蘭地方法院檢察署檢察官
    被      告  乙○○  男  四.
    選任辯護人  李秋銘律師
                黃金亮律師
    被      告  甲○○  男  四.
    選任辯護人  鄭世脩律師
右列被告因偽造文書案件，經檢察官提起公訴（九十年度偵字第二五八五號），本院
判決如左：
    主  文
乙○○、甲○○均無罪。
    理  由
一、公訴意旨略以：被告甲○○為交通部航政司航務科科員，審查交通技術人員執業
    證書之核發為其公務之一，被告乙○○則為基隆海關蘇澳分關之巡緝艇水手。其
    等二人均明知於八十四年交通技術人員執業證書核發規則有所變更，於交通技術
    人員申請發二等船副執業證書時，依同規則第三款第（二）項規定於公立或立案
    之私立高級海事業學校航海、漁撈、魚航技術等科以上訓練結業，新領二等船副
    執業證書者，應繳交二百總噸以上船舶艙面服務資歷一年以上（含在甲級航行員
    指導下實習駕駛室當值任務半年）之經歷證明書。被告甲○○明知乙○○所檢具
    之船員手冊及其他文件，並無乙○○曾在二百總噸以上船舶艙面服務之證明，即
    壓下該案，經被告乙○○多次打電話與之聯絡求情後，被告甲○○竟違背法令，
    於民國八十七年四月十三日，在交通部航政司航務科製作交通部航政司函稿時，
    以所出具文件審核合格，而虛偽登載同意核發第一０七０二七號二等船副執業證
    書予被告乙○○，並使其他人員據此內容不實之公文，製作被告乙○○為二等船
    副之執業證書與被告乙○○，足生損害於航業機關對航海人員資格管制之正確性
    ，因認被告乙○○涉犯刑法第二百十六條、第二百十三條之行使公務登載不實文
    書罪，被告甲○○涉犯刑法第二百十三條之公務上登載不實文書罪。
二、按犯罪事實應依證據認定之，無證據不得推定其犯罪事實；又不能證明被告犯罪
    者，應諭知無罪之判決；刑事訴訟法第一百五十四條、第三百零一條第一項分別
    定有明文。又犯罪事實之認定，應憑真實之證據，倘證據是否真實尚欠明確，自
    難以擬制推測之方法，為其判斷之基礎；而認定犯罪事實之證據係指足以認定被
    告確有犯罪行為之積極證據而言，該項證據自須適合於被告犯罪事實之認定，始
    得採為斷罪資料，最高法院五十三年著有臺上字第六五六號、二十九年上字第三
    一０五號判例。且刑事訴訟上證明之資料，無論其為直接或間接證據，均須達於
    通常一般之人均不致有所懷疑，而得確信其為真實之程度，始得據為有罪之認定
    ，若其關於被告是否犯罪之證明未能達此程度，而有合理懷疑之存在，致使無從
    形成有罪之確信，根據「罪證有疑，利於被告」之證據法則，即不得遽為不利被
    告之認定，亦有最高法院七十六年度臺上字第四九八六號判例可稽。其以情況證
    據（即間接證據）斷罪時，尤須基於該證據在直接關係上所可證明之他項情況事
    實，本乎推理作用足以確證被告有罪，方為合法，不得徒憑主觀上之推想，將一
    般經驗上有利被告之其他合理情況逕予排除，此觀諸最高法院三十二年上字第六
    七號自明。又按刑法第二百十三條之登載不實罪，以公務員所登載不實之事項出
    於明知為前提要件，所謂明知，係指直接故意而言，若為間接故意或過失，均難
    繩以該條之罪（最高法院四十六年台上字第三七七號判例參照）。
三、公訴人認被告甲○○有公務上登載不實文書、被告乙○○有行使公務登載不實文
    書犯行，係以證人周和發之證詞及被告甲○○任職公務員甚久，而推論應明知在
    二百噸船舶艙面服務資歷應一年以上為其論據。訊據被告乙○○、甲○○均堅決
    否認其有上開犯行，被告乙○○辯稱：我事先不知道要二百噸以上的資格，我之
    前不認識被告甲○○等語；被告甲○○則辯稱：我本身是學大眾傳播的，當時我
    是剛去那裡就任，我對電腦不熟，只是書面審核等語。
四、經查：
  （一）交通部航政司船員科原係負責審核二等船副執業證書之核發，而被告甲○○
        係航政司船員科之科員，審核二等船副執業證書為其職務，此據被告甲○○
        自承在卷，而新領二等船副執業證書，應繳交二百總噸以上船舶艙面服務資
        歷一年以上之資歷證明書，此為交通技術人員執業證書核發規則第五條第三
        項第二款內所明訂。而被告甲○○既為審核該等職務之人員，對於上開規定
        本應有相當之認知，惟被告甲○○係自八十六年八、九月間始至船員科任職
  ，對於審核之業務尚非熟稔，而於被告乙○○檢具申請書、交通技術人員體
        格證明書、考試院考試及格證書及財政部基隆關服務證明書等相關證件請領
        二等船副執業證書時，對於其所檢具之財政部基隆關服務證明書內所載之期
        間已逾期，故於被告乙○○以電話詢問之際，方令被告乙○○另提出較新之
        證明，並於被告乙○○提出新之服務證明書後，始製作函稿，以所出具文件
        審核合格，故衡情被告甲○○若係明知該基隆關服務證明書不符合二百總噸
        之規定，則於被告乙○○第一次申請時，大可以即行放行審核合格通過，況
        被告甲○○與被告乙○○二人本不相識，被告甲○○於對於被告乙○○予以
        審核合格後，又無任何利益可圖，則被告甲○○何須故為違反法令規定，尚
        有疑義，其實無明知未達二百總噸之經歷，而故為不實事項之登載，而逕予
        審核通過之必要。參以交通部於八十七年九月間起，將航海人員執業證書之
        核、換、補發，改由各地港務局辦理，此有交通部八十七年七月十八日交航
        八十七字第００五七七五號函附卷可稽，更可徵交通部對於航海人員執業證
        書核發之審核，並不如地方港務局熟悉，因此改由各地港務局辦理，故被告
        甲○○所辯因不熟悉業務，誤以為基隆關艇有二百總噸以上等情，堪以採信
        。
  （二）被告乙○○辯稱不知需繳交二百總噸以上船舶艙面服務之資歷，查被告乙○
        ○於申請二等船副執業證書時，除檢具法令規定之申請書、二等船副考試及
        格證書、體格檢查表等件之外，並一同檢附畢業證書及正駕駛執業證書等法
        規並未規定需繳交之資料，故被告乙○○若對於法規之規定甚明，當無須同
        時繳交該無須繳交之資料，況被告乙○○自承：因有在海關公務艦艇服務資
        歷，管理規則不同，可不受該商船二百總噸一年以上之限制等語，更可知被
        告乙○○誤以為其所檢具之關艇服務證明書已足，而無須繳交二百總噸以上
        船舶艙面服務資歷一年以上之經歷證明，對於因此而領得二等船副執業證書
        ，當無明知為公務員登載不實事項而加以行使之故意自明。
  （三）綜上所述，公訴人所舉之證據不足以證明被告犯罪，縱被告甲○○於行使職
        務有所疏失，亦僅為行政懲處之問題，不能僅憑推論即認定被告甲○○明知
        為不實之事項而登載於公文書之犯行，亦不能認定被告乙○○有行使登載不
    實事項公文書之犯行，此外，本院復查無其他積極證據證明被告確有公訴人
        所指之犯行，揆諸首揭說明，既無積極證據足認被告有公訴人所指之犯行，
        不能證明被告犯罪，依法應為無罪之諭知。
據上論斷，應依刑事訴訟法第三百零一條第一項前段，判決如主文。
本案經檢察官沈念祖到庭執行職務
中        華        民        國    九十二    年    二    月      十    日
                                臺灣宜蘭地方法院刑事第一庭
                                    審判長法  官  林  明  山
                                          法  官  辜  漢  忠
                                          法  官  鄭  貽  馨
右正本證明與原本無異。
如不服本判決，應於判決送達後十日內向本院提出上訴狀( 應附繕本 )。
                                          書記官  陳  憲  文
中        華        民        國    九十二    年    二    月     十一   日


司法院資訊處製作；財團法人民間司法改革基金會備份。
